【裁判字號】    95,訴,4069
【裁判日期】    970201
【裁判案由】    業務過失致死
【裁判全文】
臺灣高雄地方法院刑事判決              95年度訴字第4069號
公  訴  人  臺灣高雄地方法院檢察署檢察官
被      告  丙○○
                    樓之1
選任辯護人  吳春生律師
上列被告因業務過失致死案件，經檢察官聲請以簡易判決處刑，
（95年度偵字第17822 號），本院改行通常審判程序，判決如下
：
    主  文
丙○○無罪。
    理  由
一、公訴意旨略以：被告丙○○擔任褓母工作，係以照顧嬰兒為
    業之人。於民國95年3月1日起，被告以24小時托嬰方式負責
    照顧乙○○甫於94年12月27日出生之女嬰鄭荺蓁。詎被告於
    95年3 月2 日上午8 時46分前24小時內，本應注意鄭筠蓁之
    日常作息、生理狀況及生命安全，隨時保持對該女嬰之注意
    ，而依當時被告僅負責照顧鄭筠蓁一位嬰兒，未同時照顧二
    位以上之嬰兒之狀況，尚無不能注意之情形，竟疏於注意，
    讓鄭筠蓁撞及不明之物體，致鄭筠蓁因而蜘蛛網膜下腔出血
    而死亡，因認被告涉犯刑法第276 條第2 項業務過失致死罪
    嫌。
二、按犯罪事實應依證據認定之，無證據不得認定犯罪事實；又
    不能證明被告犯罪者，應諭知無罪之判決，刑事訴訟法第15
    4條第2項、第301條第1項分別定有明文。而認定犯罪事實之
    證據係指足以認定被告確有犯罪行為之積極證據而言，該項
    證據自須適合於被告犯罪事實之認定，始得採為斷罪之資料
    ，最高法院53年臺上字第656號、29年上字第3105號著有判
    例。且刑事訴訟上證明之資料，無論為直接或間接證據，均
    須達於通常一般之人均不致有所懷疑，而得確信其為真實之
    程度，始得據為有罪之認定，若其關於被告是否犯罪之證明
    未能達此程度，而有合理懷疑之存在，致使無從形成有罪之
    確信，根據「罪證有疑，利於被告」之證據法則，即不得遽
    為不利被告之認定（最高法院76年臺上字第4986號判例參照
    ）。又檢察官就被告犯罪事實，應負舉證責任，並指出證明
    之方法刑事訴訟法第161條第2項訂有明文。因此，檢察官對
    於起訴之犯罪事實，應負提出證據及說服之實質舉證責任。
    倘其所提出之證據，不足為被告有罪之積極證明，或其指出
    證明之方法，無從說服法院以形成被告有罪之心證，基於無
    罪推定之原則，自應為被告無罪判決之諭知，最高法院92年
    臺上字第128號判例可資參照。
三、證據能力部分：
    按被告以外之人於審判外之陳述雖不符刑事訴訟法第159 條
    之1 至之4 等4 條之規定，而經當事人於審判程序同意作為
    證據，法院審酌該言詞陳述或書面陳述作成時之情況，認為
    適當者，亦得為證據；當事人、代理人或辯護人於法院調查
    證據時，知有刑事訴訟法第159 條第1 項不得為證據之情形
    ，而未於言詞辯論終結前聲明異議者，視為有前項之同意，
    同法第159條之5定有明文。本件關於證人乙○○、呂雯雯於
    偵查中之證述、法務部法醫研究所鑑定書，及本院以下所援
    引之其他各項證據，雖均係被告以外之人於審判外之言詞或
    書面陳述，屬傳聞證據，然於本院調查證據時，檢察官及被
    告知有刑事訴訟法第159條第1項不得為證據之情形，皆未於
    言詞辯論終結前聲明異議，揆諸前開規定，應視為同意作為
    證據，本院復審酌上開證據之取得並無任何違背法定程序之
    情事，依其作成時之情況，認為適當，依上開規定，均得為
    證據。
四、檢察官起訴被告涉犯前揭罪嫌，無非以被告於警詢及偵查中
    之供述，證人即告訴人乙○○、證人呂雯雯之證述，法務部
    法醫研究所95年5月10日（95）醫鑑字第0453號鑑定書為其
    論據。
五、訊據被告固不否認於95年3月1日上午6時30分許開始受告訴
    人乙○○之託照顧被害人鄭筠蓁，且於其照護期間之95年3
    月2日上午8時46分許，被害人因蜘蛛網膜下腔出血而死亡之
    事實，惟堅決否認有何業務過失致死犯行，辯稱：伊很愛護
    被害人，在照護過程中，沒有讓被害人頭部受到撞擊，伊自
    95年3 月1 日上午開始照護被害人，當日下午3 時許被害人
    開始哭鬧，直到當日下午6 時伊有打電話給告訴人詢問被害
    人是否有受到驚嚇，伊無毆打亦無用力搖晃被害人等語。經
    查：
(一)被告自95年3月1日上午6時30分許受告訴人之託照顧死者，及
  死者於95年3月2日上午8時30分許被告照護之期間內，因腦內
  蜘蛛網膜下腔出血發生死亡之事實，業據被告自承在卷，復有
  保母委任契約書、臺灣高雄地方法院檢察署相驗屍體證明書、
  相驗報告書、法醫診斷書、法務部法醫研究所（95）醫鑑字第
  0453號鑑定書、解剖照片共45張在卷可佐，前揭事實，堪可認
  定。
(二)證人即告訴人乙○○證述：伊將被害人交給被告時，被害人有
  輕微鼻塞現象，所以呼吸有雜音，但精神狀態及身體皆正常；
  伊於95年2月27日曾將被害人交給臨時保母呂雯雯照顧，同年3
  月1日才將被害人交給被告照護等語（參偵卷第8頁、本院卷第
  66頁），則證人乙○○之證述內容，僅足證明伊將被害人交付
  被告照顧時，被害人身體並無異狀，及於95年2月27日曾將被
  害人託給其他褓母照護，然對於被告有何應注意，能注意而疏
  未注意，導致鄭筠蓁死亡之過失行為，均未見其有何證述，自
  難作為認定被告有業務過失致死犯行之依據。
(三)證人呂雯雯即95年2月27日照護被害人之臨時保母證述：伊於
  95年2月27日上午7時30分至同日下午5時30分照護被害人，照
  護期間有將被害人放在彈力椅上睡覺，然並無用力搖；95年2
  月27日上午7 時30分是告訴人騎機車用背帶將被害人綁在胸前
  ，載至伊住處等語（本院卷一第31頁），則證人前開證述內容
  僅足證明被害人於其照護之95年2 月27日期間之狀況，對於被
  告照護被害人期間均未經其親自見聞，其證述內容亦無法為不
  利於被告之認定。
(四)本件被害人死亡時頭部無外傷痕跡、面部、頸部、胸腹部、背
  腰臀部、四肢均無異狀，外觀無外傷痕，經法務部法醫研究所
  鑑定結果，認定：「死者鄭荺蓁，女性，2個月大，死亡原因
  為蜘蛛網膜下腔出血，死亡方式疑他為。」，有該所95年5 月
  10日法務部法醫研究所（95）醫鑑字第0453號鑑定書足參。再
  經本院就1、前開鑑定書解剖結果認死者右頂葉有硬腦膜下腔
  出血，腦部有蜘蛛網膜下腔出血，所稱硬腦膜下腔出血，究屬
  急性硬腦膜下腔出血、亞急性硬腦膜下腔出血或慢性硬腦膜下
  腔出血？2、本案死者經鑑定結果，頭部無外傷痕跡、頭皮下
  無皮下出血現象，則依被告前皆右頂葉有硬腦膜下腔出血，腦
  部有蜘蛛網膜下腔出血，是否有死者生前遭用力搖晃所導致之
  可能？函詢法務部法醫研究所，據覆略以：1 、本件被害人於
  解剖時右頂葉有硬腦膜下腔出血，外觀為已凝固之血液，故可
  判定為急性硬腦膜下腔出血。2 、依據死者解剖後發現其頭皮
  下無皮下出血，右頂葉有硬腦膜下出血，右中腦窩有硬腦膜下
  出血，腦部有蜘蛛網膜下腔出血於右頂葉、枕葉、顳葉及左頂
  葉、枕葉、顳葉，研判極有可能為頭部受到搖晃而導致之急性
  硬腦膜下腔出血及蜘蛛網膜下腔出血；依據文獻記載，嬰兒搖
  晃症之臨床症狀為極度易怒、沒有胃口、進食困難、昏睡、昏
  迷等，參以本件死者於95年3 月1 日上午6 時30分受被告之照
  護後，於同日下午3 時開始哭鬧、下午5 時多時繼續哭鬧、晚
  間7 時繼續哭鬧，到晚間12時許要餵死者喝牛奶時，她不喝就
  睡著了、到了凌晨4 時要餵她喝牛奶、她還是不喝，到了早上
  6 時要餵她喝牛奶，她不喝還是繼續哭鬧，到8 時30分左右幫
  死者換尿布，要餵牛奶時覺得死者突然深呼吸一口氣後就突然
  無反應，而認定死者之症狀與嬰兒搖晃症之臨床症狀非常符合
  ，且解剖發現與嬰兒搖晃症之解剖結果相符合，並認定死者嬰
  兒搖晃症之症狀約在95年3 月1 日下午3 時才明顯出現一節，
  有96年12月11日法醫理字第0960005013號函在卷為憑，則被害
  人之死亡原因為嬰兒搖晃症而導致之急性硬腦膜下腔出血及蜘
  蛛網膜下腔出血一節，已堪認定。
(五)又急性硬膜下腔出血，依據Greenfields NeuropathologyTra u
  me-Acute SDH，以腦神經外科的觀點，急性硬膜下出血為硬腦
  膜下有已凝固之血液，本件於解剖時右頂葉有硬腦膜下出血，
  外觀為已凝固的血液，故可判定為急性硬腦膜下腔出血，從顯
  微鏡下觀察，約為24小時內發生之急性硬膜下血腫一節，有前
  開法務部法醫研究所96年12月11日函文在卷可稽，足徵鑑定人
  係以被害人解剖時腦內之出血狀況，據以判斷被害人於死亡前
  24小時內發生急性硬腦膜下腔出血。惟查，硬腦膜下腔出血於
  臨床上可分為急性、亞急性及慢性硬腦膜下腔出血，急性硬腦
  膜下腔出血係指外傷後3 日內出血者（羅秀雄醫師編著，法醫
  學第443 頁，大夫出版社82年2 月1 日出版）；硬腦膜下腔出
  血及蜘蛛網膜下腔出血，於法醫學上均為腦壓迫之範圍，頭部
  受外力作用時，受傷後非經過一段時間不能發生腦壓迫症狀，
  如純粹之硬腦膜外出血之出現時間，短暫者一小時至數小時，
  長者可延至一日至數日，即有一段長間隔之清明期或潛伏期，
  最初在潛伏期時並未發生任何症狀，血液瀦留達相當量，及腦
  壓迫達一定程度時始發生症狀。（葉昭渠著，法醫學講義第85
  頁，中央警官學校出版、76年修訂5 版）。再本院就前揭法醫
  研究所鑑定書所述被害人因他為導致硬腦膜下腔出血及蜘蛛網
  膜下腔出血死亡，則自他為作用於該嬰兒時起，至症狀發生時
  顯現於外得被發現止，是否有所謂潛伏期或清明期、及本案之
  被害人清明期通常為多久一節，函詢法務部法醫研究所結果，
  據覆略以：清明期因人而異，從受傷至有症狀發生，可以很快
  產生症狀，也可以超過幾個小時後才產生症狀。依據一篇文獻
  John Plunk ett、s2001 年作低度墜落的18個孩童的清明期研
  究報告中，有12個孩童有清明期，時間由5 分鐘至48小時，亦
  有顱內受傷而未被診斷出來的情形（96年12月11日法醫理字第
  0960005013號函參照，見本院卷第65頁）。綜前所述，鑑定人
  雖認本件極可能於被害人95年3 月2 日上午8 時46分許死亡前
  回溯24小時內發生急性硬腦膜下腔出血，然觀諸被害人於95年
  3 月1 日下午3 時許開始出現嬰兒搖晃症之症狀，及前述硬腦
  膜下腔出血通常係外傷後3 日內出血，及頭部受傷後，腦壓迫
  達一定程度始發生硬腦膜下腔出血症狀，且自受傷至症狀顯現
  於外所經過之清明期因人而異等情，足徵被害人嬰兒搖晃症狀
  發生前3 日內，任何對被害人搖晃而傷及其腦部之行為，均可
  能導致被害人硬腦膜下腔產生出血，而於出血達一定程度時，
  被害人嬰兒搖晃症之症狀始顯現於外而發生死亡之結果。被告
  於95年3 月1 日上午6 時30分許開始照護被害人，然該足以導
  致被害人發生急性硬腦膜下腔出血之對被害人搖晃行為，是否
  確係被告未盡注意義務之過失行為所導致，仍有值得人懷疑之
  處。在無法確認被害人是否有前述自他為作用於該嬰兒時起，
  至症狀發生時顯現於外得被發現止之清明期存在、或清明期為
  多久之情形下，實無法以前開函文作為不利於被告認定之依據
  ，亦難遽認被告對於被害人因急性硬腦膜下腔出血致死一節，
  有何應注意，能注意，而未注意之過失行為。
(六)告訴人乙○○於95年2月27日（即95年3月1日前2日）上午7時
  許曾將被害人以背帶固定在胸前，騎乘機車自臺南市○○路66
  巷15號住處至永康大灣路臨時保母呂雯雯住處，共10多分鐘之
  車程，並於當日7時30分許到達呂雯雯住處一節，業據證人即
  告訴人乙○○證述在卷；再95年2月27日上午7時30分許至下午
  5時由臨時保母呂雯雯照護期間，有將死者放在彈力椅上睡覺
  等情，經證人乙○○及呂雯雯證述綦詳（參相驗卷第64頁、本
  院卷一第31頁）；另95年3月1日上午告訴人乙○○與其夫由台
  南駕車載被害人至被告住處託付其照護被害人，亦據證人乙○
  ○及被告陳述在卷（見本院卷一第67頁、本院卷二第86頁），
  參以嬰兒搖晃症可以在只有5 秒鐘的搖晃便可以產生，甚至碰
  到如枕頭等柔軟的物件，都足以傷害到胎兒，不一定要生前用
  力搖晃才會造成，有前揭法醫研究所96年12月11日函文在卷可
  參，及前述急性硬腦膜下腔出血係指外傷後3 日內出血之見解
  ，則95年3 月1 日下午3 時被害人嬰兒搖晃症症狀發生回溯前
  3 日內，前開告訴人及臨時褓母所為，均有對嬰兒搖晃而傷及
  其腦部之可能，亦無法排除該等行為足以使被害人產生急性硬
  腦膜下腔出血之結果，是被告縱使曾經對被害人輕微搖晃之行
  為，然該搖晃行為與被害人急性硬腦膜下腔出血至死亡之結果
  ，是否有相當因果關係，確有使人產生合理懷疑之餘地。
六、綜前所述，本件被害人雖於被告之照護下發生急性硬腦膜下
    腔出血而死亡，然造成被害人急性硬腦膜下腔出血之嬰兒搖
    晃症，並無直接證據證明為被告所導致，亦無法排除被害人
    於受被告照護前，即因外力搖晃至其腦部受傷，經過清明期
    後於被告照護期間因急性硬腦膜下腔出血導致死亡結果之可
    能性，依「罪疑利益歸於被告」之原理，即應為有利於被告
    之認定。是本院依上開調查之事證，對於被告是否確有前揭
    應注意且能注意，竟疏未注意致被害人發生死亡結果之行為
    ，仍具有合理之懷疑，尚未達有罪之確信。此外，復查無其
    他積極確切之證據足以證明被告確有如公訴意旨所指之傷害
    犯行，揆諸前揭說明，其犯罪尚屬不能證明，依法自應諭知
    被告無罪之判決。
據上論斷，應依刑事訴訟法第452 條、第301 條第1 項前段，判
決如主文。
本案經檢察官甲○○到庭執行職務。
中    華    民    國    97    年    2     月    1    日
                  刑事第十一庭  審判長法  官  施柏宏
                                      法  官  黃宗揚
                                      法  官  黃繼瑜
以上正本證明與原本無異。
如不服本判決應於收受本判決後10日內向本院提出上訴書狀，並
應敘述具體理由，如未敘述上訴理由者，應於上訴期間屆滿後20
日內補提理由書狀於本院（均須按他造當事人之人數附繕本）「
切勿逕送上級法院」。
中    華    民    國    97    年    2     月    1    日
                                      書記官  曾小玲


司法院資訊處製作；財團法人民間司法改革基金會備份。
